【裁判字號】    95,上更(一),15
【裁判日期】    951220
【裁判案由】    分割共有物
【裁判全文】
臺灣高等法院臺中分院民事判決        95年度上更(一)字第15號
上  訴  人  丑○○
視同上訴人  丙  ○
上二人共同
訴訟代理人  呂秀梅律師
視同上訴人  壬○○
            己○○
            辛○○
            戊○○
上六人共同
訴訟代理人  蔡嘉容律師
視同上訴人  乙  ○
            癸○○
            庚○○
            甲○○○
            子○○
被  上訴人  丁○○
上列當事人間分割共有物事件，上訴人對於中華民國92年01月24
日臺灣彰化地方法院89年訴字第892 號第一審判決提起上訴，本
院判決後經最高法院發回更審，本院於95年12月06日言詞辯論終
結，茲判決如左：
      主      文
原判決關於分割方法部分撤銷。
兩造共有坐落彰化縣溪湖鎮○○段614地號面積1765.16平方公尺
、616地號面積459.19平方公尺、617地號面積385.90平方公尺、
619地號面積292.23 平方公尺等四筆土地，准予合併分割，如附
圖乙案即彰化縣溪湖地政事務所民國95年7 月14日複丈成果圖乙
案所示。編號Ａ部分面積704.18平方公尺土地，由兩造共同取得
，並按附表所示原應有部分比例保持共有；編號Ｂ部分面積127.
36平方公尺土地，由上訴人丙○取得；編號Ｃ部分面積55.82 平
方公尺土地，由上訴人壬○○取得；編號Ｄ部分面積183.20平方
公尺土地，由上訴人甲○○○取得；編號Ｅ部分面積71.29 平方
公尺土地，由上訴人庚○○取得；編號Ｆ六部分面積244.26平方
公尺土地，由被上訴人丁○○取得；編號Ｇ部分面積244.25平方
公尺土地，由上訴人乙○取得；編號Ｈ部分面積172.97平方公尺
土地，由上訴人庚○○取得；編號Ｉ部分面積73.28 平方公尺土
地，由上訴人辛○○取得；編號Ｊ部分面積73.28 平方公尺土地
，由上訴人戊○○取得；編號Ｋ部分面積73.28 平方公尺土地，
由上訴人子○○取得；編號Ｌ部分面積73.28 平方公尺土地，由
上訴人己○○取得；編號Ｍ部分面積73.28 平方公尺土地，由上
訴人癸○○取得；編號Ｎ部分面積732.75平方公尺土地，由上訴
人丑○○取得。
第一、二審及發回前第三審訴訟費用由兩造各按附表所示之比例
負擔。
      事      實
一、上訴人、視同上訴人等聲明求為判決：(一)原判決廢棄。(二)上
    開廢棄部分，兩造共有坐落彰化縣溪湖鎮○○段614、619、
    617、616地號土地合併分割，分割方法除視同上訴人丙○外
    ，其餘均主張依附圖甲案即彰化縣溪湖地政事務所民國（下
    同）95年7 月14日複丈成果圖甲案所示方法分割。即編號Ａ
    面積416.50平方公尺作為巷道使用，由兩造依原持分保持共
    有。編號Ｂ面積207.15平方公尺分配予壬○○、丙○共有持
    分各二分之一。編號Ｃ面積207.17平方公尺分配予甲○○○
    所有。編號Ｄ面積828.65平方公尺分配予丑○○所有。編號
    Ｅ面積276.22平方公尺分配予丁○○所有。編號Ｆ面積276.
    22平方公尺分配予乙○所有。編號Ｇ面積276.22平方公尺分
    配予庚○○所有。編號Ｈ面積82.87 平方公尺分配予癸○○
    所有，編號Ｉ面積82.87 平方公尺分配予子○○所有。編號
    Ｊ面積165.74平方公尺分配予辛○○、戊○○共有持分各二
    分之一，編號Ｋ面積82.87 平方公尺分配予己○○所有。而
    視同上訴人丙○則表示如依此方案分割，將會拆到其現有建
    物，故應另有更合理之分割方案。(三)第一、二審及發回更審
    前訴訟費用由被上訴人負擔。其陳述除與原判決及本院前審
    判決記載相同者均予以引用外，另補稱：
  (一)原審被上訴人主張之分割方案其分配之後面積其中編號Ｉ、
    Ｊ、Ｋ、Ｌ部分面寬不足 4米，深度不足12米，依台灣省畸
    零地使用規則第3條規定，乙種建築地正面路寬7公尺以下，
    最小寬度為3米，最小深度為 12米，均屬畸零地，將無法單
    獨使用，恐將造成糾紛，且降低土地經濟價值。
  (二)被上訴人主張之分割方案，留有六米私設巷道，其為單向道
    路，長度超過35米，依規定應留有9米4方圖之迴轉車道，故
    該方案不符合規定，不宜採用。
  (三)又被上訴人所主張之分割方案，完全未考慮所有建物部分均
    須遷移或拆除，對房屋之利用亦屬不利，且將造成執行上的
    困難。
  (四)本件分割之土地屬實施區域計畫以外地區建築物管理辦法第
    八條以外之土地，而應適用實施都市計畫以外地區建築物管
    理辦法第八條規定：「在實施都市計畫以外地區申請建築時
    ，建築基地應臨接道路或以通路連接道路，其通路之寬度應
    在二公尺以上」，亦即路寬在二公尺以上（包括二公尺）即
    符合規定。依被上訴人主張之分割方案留私設六米道路，其
    道路用地佔用太多，且不符合法令二公尺以上之規定。
  (五)上訴人所主張之分割方案預留之道路為三米，若鄰地欲建築
    使用時，再退縮三米，合計就有六米寬，即符合法令之六米
    道路，且各編號之土地不致列為畸零土地，土地亦能充分利
    用，可謂對共有人權益均能得到充分保障。而依此方案分割
    後土地均有二公尺以上之通路與公路相連接，亦與上開都市
    計畫以外地區建築物管理辦法第八條路寬二公尺以上之規定
    相符。
  (六)若改採上訴人主張之分割方案，僅有少部分建物需遷移或拆
    除，其他房屋大部分不需拆除或遷移，對房屋之利用較具價
    值。
  (七)綜上所述，本件分割應改採上訴人主張之分割方案較公平公
    正，且較有利用價值，而各所有權人分得之土地亦相對較多
    ，請將原判決廢棄原改判如上訴聲明，以維權益。
二、被上訴人聲明求為判決：(一)上訴駁回。請維持原審判決所採
    之分割方法，即如彰化縣溪湖地政事務所95年7 月14日複丈
    成果圖甲案所示方案分割。(二)訴訟費用由上訴人負擔。其陳
    述除與原判決及本院前審判決記載相同者均予以引用外，另
    補稱：現在是有二個分割方案，即彰化縣溪湖地政事務所95
    年7 月14日複丈成果圖甲案及乙案，因系爭土地已經有重測
    過，地界面積都有變化，希望考量本件的建築線、及水利地
    等情況，依上述乙案方法分割。此分割方案，最初都是經過
    大家同意過的，是事後有人反悔才衍生出來的紛爭，請求維
    持原審所採之分割方法。
      理      由
一、被上訴人向原審提起本件請求分割共有物之訴，對於共有人
    全體必須合一確定，原審被告丑○○不服原審判決提起上訴
    ，其效力及於同造之其餘當事人，故原審其餘被告丙○、壬
    ○○、甲○○○、乙○、癸○○、庚○○、子○○、己○○
    、辛○○、戊○○等人均應視同已提起上訴，而併列為上訴
    人。又於上訴程序進行中，視同上訴人楊仲書於92年2月4日
    死亡，有戶籍謄本附卷可稽，（本院前審卷一第60頁）其所
    有系爭彰化縣溪湖鎮原地號三塊厝段 448、449-7、449-8、
    449-9等四筆土地（嗣經重測已編定為中東段614、619、617
    、616地號）之應有部分由其繼承人楊新煌繼承，而楊新煌
    又再移轉登記予戊○○（本院前審卷一第115-118頁、第
    218-221頁），並由戊○○向本院前審聲明承當訴訟，應予
    准許。另視同上訴人甲○○○、乙○、癸○○、庚○○、子
    ○○均受合法通知，未於言詞辯論期日到場，核無民事訴訟
    法第386條所列各款情形，爰依被上訴人之聲請，由其一造
    辯論而為判決。
二、本件被上訴人主張坐落彰化縣溪湖鎮原地號三塊厝段 448、
    449-7、449-8、449-9 等四筆土地（嗣經重測編定為中東段
    614、619、617、616地號），為兩造所共有，各共有人應有
    部分比例如附表所示（其中共有人楊仲書部分已移轉登記予
    戊○○所有），兩造間就上開共有土地已不能協議分割，又
    無因物之使用目的不能分割等事實，業據提出土地登記簿謄
    本為證，且為上訴人及視同上訴人等所不爭執，自堪信為真
    實。兩造間既無不分割之約定，亦無因物之使用目的不能分
    割之情形，就分割方法又不能達成協議，且兩造除就應採用
    何種分割方案有不同意見外，均同意將系爭四筆土地合併分
    割，從而被上訴人訴請裁判分割，揆諸民法第823條第1項前
    段規定，核無不合，又為避免各筆土地細分及合乎土地利用
    經濟原則，亦應以合併分割為宜，故被上訴人訴請合併分割
    上開四筆土地，為有理由，應予准許。
三、本件系爭四筆土地上如卷附彰化縣溪湖地政事務所89年10月
    20日複丈成果圖所示之建物分布之情形，業經原審及本審先
    後會同彰化縣溪湖地政事務所人員赴現場履勘屬實，並製有
    勘驗筆錄及土地複丈成果圖可憑。原審判決依該判決附圖方
    案一之方法分割，上訴人等不服該判決所採分割方法，於本
    審另提出新分割方案，被上訴人則主張維持原審判決所採分
    割方案，因系爭土地業經地政機關辦理土地重測，已編定新
    地段、地號，其實際面積也有變動，故上述兩種分割方案，
    均經囑請彰化縣溪湖地政事務所於95年7 月14日重新複丈測
    量，製成複丈成果圖甲案及複丈成果圖乙案附卷。而兩造就
    上述兩種分割方案，分別提出如前揭事實欄及原審與本院前
    審判決所載不同意見及論述。爰就上述兩種分割方案分析說
    明其利弊如下：
  (一)按共有人因共有物分割之方法不能協議決定，而提起請求分
    割共有物之訴，應由法院斟酌雙方當事人之意見、共有物之
    性質、經濟效用及全體共有人之利益等公平決定之。
  (二)系爭四筆土地略呈反「Ｌ」型，北方面臨大馬路即溪湖鎮○
    ○路，東側緊靠613地號之水利地，南側西半段也緊靠623地
    號之現行通道，西側與毗鄰之620、622土地交界處，也有一
    條既成之巷道可通達大溪路。上訴人所提甲案，係在東側沿
    著613地號之水利地及南側退縮3公尺，作為共同道路，將來
    如併合水利地或對方建屋時也退縮3公尺時，即有6公尺之巷
    道可通行出入。惟其中編號H部分另設往南之3公尺道路，供
    對外通行出入。被上訴人所提乙案，係避開現有建物，在系
    爭土地中規劃出一條南北及東西向之十字路，作為共同道路
    ，此巷道寬度為6 公尺，雖其長度超過35米，但其東西向之
    西端毗鄰620、622土地交界處，可銜接現有之既成巷道通達
    大溪路，故依乙案規劃之共同道路，並非單向出口，並無留
    設迴轉車道之必要。
  (三)甲案共同道路用地所占比例較少，但因巷道狹小，除面臨大
    溪路之北側部分外，分得裡地者對外通行甚為不便，而併合
    水利地或期待對方建屋時也退縮3 公尺，均屬不能確定之未
    來。乙案有6公尺寬之巷道，較便利通行出入，各共有人所
    分取之地形不失方整，經濟效用較佳。又共有土地之分割，
    受限於地形或共有人應有部分之面積不足，以致分得土地面
    寬或深度不足、既有建物部分必須拆除，本屬難以完全避免
    。上訴人指乙案會有上述缺失，但相對於甲案，其缺失也無
    從避免。乙案雖將造成丙○、壬○○之部分建物遭到拆除，
    然甲案同樣會拆到丙○所有之建物，而為丙○所反對。況且
    ，共有土地之分割，也不能因為要遷就現有建物完全不被拆
    除，而規劃畸零地形，影響其他共有人分得區塊之完整。
  (四)上訴人於本審言詞辯論期日另提出新建議方案，其規劃也與
    乙案類似，係在系爭土地中規劃出一條南北及東西向之十字
    路，作為共同道路，惟其寬度只3 公尺，對分得裡地之共有
    人出入通行不便。是本院斟酌兩造各所陳意見、本件共有土
    地之地形、各丘塊土地能發揮最大之經濟效用及全體共有人
    之利益，認應以採乙案方法分割，較為合理公平。
  (五)本件系爭土地北方係面臨大馬路即溪湖鎮○○路，是並無最
    高法院所指原審判決附圖方案一編號5 部分並無通路之情形
    。又上訴人於本審言詞辯論期日另提之上開新建議方案，也
    未留設迴轉車道，據上訴人陳明因系爭土地於毗鄰620、622
    土地交界處，可銜接現有之既成巷道通達大溪路，故無留設
    迴轉車道之必要等情在卷。是依乙案規劃之共同道路，並非
    單向出口，亦無最高法院發回意旨所指應留設迴轉車道，否
    則即不符建築技術規則有關迴車道設置之規定情事。
四、綜上所述，本件應以依被上訴人主張，採彰化縣溪湖地政事
    務所於95年7 月14日重新複丈測量，所製成之複丈成果圖乙
    案方法分割較為合理公平。上訴意旨指原判決分割方法不當
    ，固無足取，惟因原審判決所採該判決附圖方案一之複丈成
    果圖已因系爭土地業經地政機關辦理土地重測，另編定新地
    段、地號，其實際面積也有變動，故仍應由本院就原判決之
    分割方法予以廢棄，改依彰化縣溪湖地政事務所於95年7 月
    14日重新複丈測量所製成之複丈成果圖乙案方法分割。
五、本件上訴人等之行為，按當時之訴訟程度，均為伸張或防衛
    其權利所必要，爰命本件訴訟費用，由兩造各按如原審判決
    附表所示之比例負擔。
六、本件判決之基礎已臻明確，兩造其餘攻擊防禦方法，於判決
    結果不生影響，無庸一一論列，併此敘明。
七、據上論結：本件上訴為有理由，依民事訴訟法第450 條、第
    80-1條、第85條第1項、第463條、第385條第1項前段，判決
    如主文。
中    華    民    國    95    年    12    月    20    日
                      民事第五庭審判長法  官  林陳松
                                      法  官  王重吉
                                      法  官  古金男
以上正本係照原本作成。
如對本判決上訴，須於收受判決送達後二十日內向本院提出上訴
書狀，其未表明上訴理由者，應於提出上訴後二十日內向本院提
出上訴理由書 (須按他造人數附具繕本)。
上訴時應提出委任律師為訴訟代理人之委任狀。具有民事訴訟法
第四百六十六條之一第一項但書或第二項之情形為訴訟代理人者
，另應附具律師及格證書及釋明委任人與受任人有該條項所定關
係之釋明文書影本。
                                      書記官  詹錫朋
中    華    民    國    95    年    12    月    21    日
                                                      Ｈ
附表：
┌──┬────┬──────┬─────────┬─────┬────┐
│編號│共有人  │第六一四地號│第六一六、六一七、│ 訴訟費用 │備   註 │
│    │        │            │六一九地號應有部分│          │        │
│    │        │應有部分比例│比例              │ 負擔比例 │        │
├──┼────┼──────┼─────────┼─────┼────┤
│ 1  │丁○○  │ 4/36       │  4/36            │12/100    │        │
├──┼────┼──────┼─────────┼─────┼────┤
│ 2  │乙○    │  4/36      │  4/36            │12/100    │        │
├──┼────┼──────┼─────────┼─────┼────┤
│ 3  │癸○○  │  6/180     │  6/180           │ 3/100    │        │
├──┼────┼──────┼─────────┼─────┼────┤
│ 4  │庚○○  │  4/36      │  4/36            │11/100    │        │
├──┼────┼──────┼─────────┼─────┼────┤
│ 5  │子○○  │  6/180     │  6/180           │ 3/100    │        │
├──┼────┼──────┼─────────┼─────┼────┤
│ 6  │己○○  │  6/180     │   6/180          │ 3/100    │        │
├──┼────┼──────┼─────────┼─────┼────┤
│ 7  │楊仲書  │  6/180     │   6/180          │ 3/100    │        │
├──┼────┼──────┼─────────┼─────┼────┤
│ 8  │辛○○  │  6/180     │  6/180           │ 3/100    │        │
├──┼────┼──────┼─────────┼─────┼────┤
│ 9  │壬○○  │  1/24      │  1/7200          │ 3/100    │        │
├──┼────┼──────┼─────────┼─────┼────┤
│10  │甲○○○│  3/36      │  3/36            │ 8/100    │        │
├──┼────┼──────┼─────────┼─────┼────┤
│11  │丙○    │  1/24      │  599/7200        │ 5/100    │        │
├──┼────┼──────┼─────────┼─────┼────┤
│12  │丑○○  │ 12/36      │   2/6            │34/100    │        │
└──┴────┴──────┴─────────┴─────┴────┘


司法院資訊處製作；財團法人民間司法改革基金會備份。
